【裁判字號】    99,選訴,66
【裁判日期】    991220
【裁判案由】    違反公職人員選舉罷免法
【裁判全文】
臺灣屏東地方法院刑事判決              99年度選訴字第66號
公  訴  人  臺灣屏東地方法院檢察署檢察官
被      告  邱山本
選任辯護人  陳世明律師
上列被告因違反公職人員選舉罷免法案件，經檢察官提起公訴（
99年度選偵字第80號），本院判決如下：
    主  文
邱山本無罪。
    理  由
一、公訴意旨略以：被告邱山本於民國99年2 月間，有意參選屏
    東縣長治鄉德榮村第19屆村長（登記參選日期為99年4 月12
    日至16日，投票日期為99年6 月12日），為尋求支持，竟基
    於對選區內廟宇，假藉捐助名義交付財物，使廟宇信徒為投
    票支持之犯意，於99年2 月27日晚上，在設於屏東縣長治鄉
    德榮村之三奶宮，於該宮廟辦理慶祝供奉神明三奶夫人聖誕
    千秋活動時，以捐獻油香金名義，交付新台幣（下同）5 千
    元與該宮廟管理員鄭建輝，鄭建輝收受後即將被告邱山本捐
    款5 千元之事書寫在紅紙上，張貼於該宮廟公布欄周知在場
    信徒，被告邱山本同時在場散發其參選文宣（文宣上記載「
    德榮村長參選人邱山本」、「在地深耕，服務鄉親」、「誠
    懇拜訪，敬請賜票」等文字，並有邱山本照片、地址、聯絡
    電話），請求到場信徒支持投其一票，因認被告邱山本涉犯
    公職人員選舉罷免法第102 條第1 項第1 款之罪云云。
二、按犯罪事實應依證據認定之，無證據不得認定犯罪事實；又
    不能證明被告犯罪者，應諭知無罪之判決，刑事訴訟法第15
    4 條第2 項、第301 條第1 項分別定有明文。再按事實之認
    定，應憑證據，如未能發現相當證據，或證據不足以證明，
    自不能以推測或擬制之方法，以為裁判之基礎；又認定犯罪
    事實所憑之證據，雖不以直接證據為限，間接證據亦包括在
    內，然而無論直接或間接證據，其為訴訟上之證明，須於通
    常一般之人不致有所懷疑，而得確信其為真實之程度者，始
    得據為有罪之認定；再認定不利於被告之事實，須依積極證
    據，苟積極證據不足為不利於被告事實之認定時，即應為有
    利於被告之認定，更不必有何有利之證據，最高法院著有40
    年台上字第86號判例、76年台上字第4986號判例及30年上字
    第816 號判例，可資參照。
三、次按被告以外之人於偵查中向檢察官所為之陳述，除顯有不
    可信之情況外，得為證據，刑事訴訟法第159 條之1 第2 項
    定有明文，本件證人葉玉英於偵查中經具結後向檢察官所為
    之陳述，對被告邱山本而言雖屬傳聞證據，惟現階段刑事訴
    訟法規定，檢察官代表國家偵查犯罪、實施公訴，依法有訊
    問被告、證人及鑑定人之權，實務運作時，檢察官於偵查中
    向被告以外之人所取得之陳述，原則上均能遵守法律規定，
    不致違法取供，其可信度極高，且被告及辯護人並未提出有
    何顯不可信之情形，是證人葉玉英於偵查中經具結之證言，
    自得為證據。又證人葉玉英於司法警察調查時之證述，其性
    質對被告而言屬傳聞證據，且查無符合刑事訴訟法第159 條
    之1 至之4 之情形，辯護人復陳明不同意證人葉玉英於司法
    警察調查時之證述作為認定被告犯罪之證據，是依刑事訴訟
    法第159 條之5 之規定，證人葉玉英於司法警察調查時之證
    述不得作為證據。再按傳聞法則之重要理論依據，在於傳聞
    證據未經當事人之反對詰問予以核實，乃予排斥，惟若當事
    人已放棄對原供述人之反對詰問權，於法院審判時表明同意
    該等傳聞證據可作為證據，基於證據資料愈豐富，愈有助於
    真實發現之理念，並貫徹刑事訴訟法修法加重當事人進行主
    義之精神，確認當事人對於證據能力有處分權之制度，傳聞
    證據經當事人同意作為證據，法院認為適當者，亦得為證據
    ，本件當事人及辯護人已表示對其餘全案卷證所存證據（含
    供述及非供述證據）均同意有證據能力，本院復斟酌該等證
    據並非非法取得，亦無證明力明顯過低之情形，以之作為證
    據，應屬適當，是依刑法訴訟法第159 條之5 第1 項規定，
    應認該等證據均得採為證據。
四、檢察官認被告邱山本涉犯公職人員選舉罷免法第102 條第1
    項第1 款之罪，無非係以證人鄭建輝、葉玉英之證述、三奶
    宮之收據2 張、三奶宮捐獻名單照片3 張、三奶宮捐款收據
    6 本及證人葉玉英提出之被告邱山本文宣1 張等為其主要論
    據。訊據被告邱山本堅決否認有為檢察官所指之犯行，辯稱
    ：伊確實有捐獻5 千元與三奶宮，其所捐獻之金額非特別不
    尋常，乃與社會禮儀相當，當天僅有參拜、捐香油錢，並無
    任何競選活動等語。經查：
  (一)按公職人員選舉罷免法第102 條第1 項第1 款之對選舉團體
    或機構賄選罪，係鑒於團體或機構之構成員間彼此互為影響
    而形塑一定之凝聚力，倘對該團體或機構賄選，足以影響或
    動搖其構成員之投票意向，而達到實際影響投票之效果，其
    惡性不亞於對有投票權人直接行賄罪，乃約制行為人不得假
    借任何捐助名義，以間接迂迴方式，透過對其選舉區內之團
    體或機構行賄，使其構成員為投票權之一定行使或不行使，
    以防止金錢或其他不正利益介入選舉，維護選舉之公平與純
    正。行為人間接透過對團體或機構之行賄，其對象雖非構成
    員，且祗要有使該構成員為一定投票權之行使或不行使為已
    足，不以該構成員確已行使或不行使為必要，但該賄選行為
    仍須與團體或機構之構成員不行使投票權或為一定之行使之
    間，具有交換選民投票權之對價關係，始克相當。茍非屬其
    團體或機構之構成員，或其構成員無投票權者，即無使其不
    行使或為一定之行使投票權之可言。至於行為人對團體或機
    構所交付之財物或其他利益，既係假借捐助名義，從其名目
    上自不可能明示為選舉之用，是否遂行賄選之實而具有違法
    性，除應就行為人之主觀犯意等心理狀態、行為時之客觀情
    事，本於邏輯推理為綜合判斷外，仍須異時異地，衡酌社會
    常情及經驗法則，在不悖離國民之法律感情與認知下，就社
    會一般生活經驗予以評價其捐助有無逾越社會相當性，而與
    當今社會大眾之觀念相連結，憑為判斷是否足以影響或動搖
    各該團體或機構構成員之投票意向而定，始能彰顯該罪之立
    法本旨，以及與捐助之本質在於行善或祈福之念有所區隔，
    而為人民所接受。倘若行為人之捐助經評價尚未逾社會相當
    性之範圍，諸如參與民俗節慶、廟會活動，贈送禮金、禮品
    顯與社會禮儀相當者，即不能僅因捐助人或其助選人員有趁
    機請託其構成員投票支持之行為，遽認兩者間具有對價關係
    ，而以該罪相繩（最高法院98年度台上字第7793號判決意旨
    參照）。
  (二)被告於99年2 月27日晚間，在三奶宮辦理慶祝活動時，捐獻
    5 千元油香金，由該宮廟管理員鄭建輝收受並將被告姓名及
    捐款金額記載在紅紙上張貼公告等情，業據被告坦承不諱，
    核與證人鄭建輝、葉玉英所證之情相符，並有三奶宮之收據
    、捐獻名單照片等在卷足憑，堪認被告確於三奶宮辦理慶祝
    活動時，捐獻5 千元油香金。而被告之所以捐獻5 千元油香
    金，業據被告供稱：伊擔任北極殿之委員秘書，於參加（三
    奶宮）祝壽大典時，因為北極殿與三奶宮遇有慶典活動會相
    互前往交流拜拜及相互樂捐等語（見警卷第1 頁反面），且
    證人鄭建輝於警詢時證稱：（三奶宮）與北極殿平時有往來
    ，對於友好的廟宇神明聖誕時，渠等均會相互祝壽，並以個
    人名義捐獻油香金等語（見警卷第4 頁正面），核與其於本
    院審理時所結證之情相符（見本院卷第49頁反面），並與證
    人徐添火、邱連富於本院審理時結證稱：當天有與被告代表
    北極殿至三奶宮祝壽並捐香油錢，捐款數額是依個人的意願
    自己決定的等語（見本院卷第51~53 頁）一致，又依證人徐
    添火所證，當日代表北極殿至三奶宮祝壽並捐香油錢，有邱
    招華、邱山本、邱連富、林肇堂、徐添火、邱永光等人（本
    院卷第53頁正面），並有捐款收據及檢察事務官所製之勘驗
    報告可憑（見偵卷第28~31 、38、39頁），足信與被告同往
    三奶宮祝壽之北極殿代表多有捐獻油香金。再99年2 月間捐
    獻與三奶宮油香金者計62位，其中捐獻6 千元以上油香金者
    共有7 位等情，有檢察事務官所製之上開勘驗報告足稽，可
    知捐獻者間十分之一強所捐金額大於被告，是被告所捐金額
    難認有何突出之處。則被告係因北極殿與三奶宮相互交流而
    捐獻油香金5 千元，其所為之捐獻油香金行為應認與社會禮
    儀相當，被告所辯當與事實相符而可採信。
  (三)又按公職人員選舉罷免法第102 條第1 項第1 款，係指對於
    該選舉區內之團體或機構，假借捐助名義，行求期約或交付
    財物或其他不正利益，「使」其團體或機構之構成員，不行
    使投票權或為一定之行使，為犯罪之構成要件，亦即行為人
    必須對於其選舉區內之團體或機構，透過假借捐助名義，而
    行求期約或交付財物或其他不正利益，致使該團體或機構之
    構成員因而均有不行使投票權之情事，或均有為一定之行使
    之情事存在，始克構成該條犯罪（至於開票結果之得票數多
    少、當選與否則係另一回事）；換言之，如該團體或機構之
    構成員並未見有何因而均有不行使投票權之情事，或並未均
    有為一定之行使之情事，即無從論以該條罪責。而證人鄭建
    輝於本院審理時結證稱：當天伊收到被告捐款的時候，沒有
    跟信眾說被告捐錢，請大家支持他，伊也不知道他要選村長
    ，主持人也沒有講請大家支持被告選村長，被告捐香油錢的
    事有貼在公佈欄，所以大家可以自己看，伊沒有去跟其他人
    說，被告捐5 千元香油錢時，沒有提到請伊支持他選村長的
    事，他沒有說什麼等語（見本院卷第50頁反面、第51頁正面
    ），核與證人徐添火、邱連富於本院審理時結證稱：沒有看
    到被告當天跟人家說他要選村長請大家支持他，沒有聽到三
    奶宮的主持人向民眾講說被告要選村長請大家支持他等語（
    見本院卷第51頁反面、第54頁正面）相符，證人葉玉英於本
    院審理時亦證稱：鄭建輝收到被告5 千元捐款後沒有告訴伊
    要支持被告，沒有聽到被告捐5 千元請大家支持他的訊息，
    當天沒有召集大家講話的行程或儀式，舞台也沒有宣布特定
    的事情，只有唱歌摸彩辦活動，主持人沒有提到選舉的事情
    等語（見本院卷第46頁反面），且觀諸三奶宮捐獻名單照片
    ，其上僅記載被告姓名及捐款金額，與其他捐獻者之記載一
    致，並未在紅紙上特意記載被告係村長參選人之身分，是鄭
    建輝收受被告所捐獻之5 千元油香金後，並未自行或透過他
    人要求在場之三奶宮信眾就渠等投票權為投票與被告之一定
    行使，復未在所張貼公告之捐獻紅紙上記載被告之身分，難
    認被告所為足以使三奶宮之信眾就渠等投票權為一定之行使
    。
  (四)至證人葉玉英雖證稱被告在當日曾發放競選文宣云云，並提
    出文宣1 紙扣案，惟被告堅決否認當日曾發放文宣，而證人
    葉玉英於警詢時證稱：被告捐獻5 千元後就開始向參與祝壽
    民眾散發他本人參選村長競選宣傳單，「並向民眾說我要參
    選德榮村村長，請大家支持我」等語（見警卷第5 頁反面）
    ；其於偵查中則結證稱：邱山本在祝壽後有捐5 千元，他沒
    有說話，他有當場發宣傳單，只有說拜託、拜託等語（見偵
    卷第44頁）；其於本院審理時乃結證稱：當天被告有發選舉
    的文宣，是被告自己親手交給伊的，被告在發文宣時沒有說
    什麼話，他就說拜託而已，被告當天晚上發文宣給伊時對伊
    說拜託，對其他的人說他要選村長等語（見本院卷第43~45
    頁），是證人葉玉英就被告發放文宣時口出何言之所述，前
    後已見矛盾，並與被告所辯及上開證人鄭建輝、徐添火、邱
    連富所證不合，自無從採信，且被告未因捐獻5 千元油香金
    而要求在場之三奶宮信眾就渠等投票權為投票與被告之一定
    行使，已如上述，尚難僅以證人葉玉英所證即認定被告有為
    公訴意旨所認之犯行。
五、綜上所述，被告邱山本於三奶宮辦理慶祝活動時，捐獻油香
    金5 千元，應與社會禮儀相當，且被告未因捐獻5 千元油香
    金而要求在場之三奶宮信眾就渠等投票權為投票與被告之一
    定行使，是公訴意旨所憑之證據，尚難證明被告果有為被訴
    之犯行，依法當不得遽為不利於被告之認定。此外，復查無
    其他積極證據足供證明被告確有公訴意旨所指之犯行，要屬
    不能證明其犯罪，揆諸前揭說明，自應為無罪之諭知。
據上論斷，應依刑事訴訟法第301 條第1 項，判決如主文。
本案經檢察官鍾佩真到庭執行職務。
中    華    民    國    99    年    12    月    20    日
                  刑事第五庭  審判長法  官  林家聖
                                    法  官  謝濰仲
                                    法  官  黃柏霖
以上正本證明與原本無異。
如不服本判決應於收受判決後10日內向本院提出上訴書狀，並應
敘述具體理由；其未敘述上訴理由者，應於上訴期間屆滿後20日
內向本院補提理由書（均須按他造當事人之人數附繕本）「切勿
逕送上級法院」。
中    華    民    國    99    年    12    月    20    日
                                    書記官  鍾思賢

司法院資訊處製作；財團法人民間司法改革基金會備份。
